臺灣高等法院民事判決
108年度再易字第110號
再審原告  簡金木
再審被告  葉世昌

上列當事人間請求所有權移轉登記事件，再審原告對於中華民國
108年10月30日本院108年度上易字第776號第二審確定判決，提
起再審之訴，本院判決如下：
    主  文
再審之訴駁回。
再審訴訟費用由再審原告負擔。
    事實及理由
一、按提起民事再審之訴，應於30日之不變期間內提起，又該期
    間自判決確定時起算，判決於送達前確定者，自送達時起算
    ，民事訴訟法第500條第1項、第2項前段定有明文。查本院1
    08年度上易字第776號確定判決（下稱原確定判決）正本於
    民國（下同）108年11月5日送達予再審原告，再審原告於10
    8年11月25日提起本件再審之訴，有本院民事送達證書（見
    本院卷第21頁）、蓋有本院收文戳章之民事上訴第三審狀及
    民事更正狀在卷可證（見本院卷第3至5、7頁），尚未逾30
    日之不變期間，核與上開規定相符。
二、再審原告主張：兩造均為簡連印之子，簡連印於54年1月25
    日死亡，再審被告於同年11月19日出養予訴外人葉宏德，兩
    造之母簡徐阿足亦因改嫁葉宏德，未繼承簡連印之財產，故
    再審被告非簡連印之繼承人，就簡連印繼承訴外人簡啟獅而
    尚未辦理分割繼承登記如本院108年度上易字第776號判決（
    下稱原確定判決）附表所示土地（下合稱系爭土地）並無繼
    承權，縱認再審被告就系爭土地有繼承權，系爭土地亦應由
    兩造、簡美華、簡志和及訴外人簡澤民（即簡連印之四子）
    之過房子簡佑勳共同繼承，應繼分各為5分之1，惟原確定判
    決卻認再審被告為系爭土地繼承人之一，應繼分為4分之1，
    因再審被告已於107年5月3日發函終止與伊間之借名登記關
    係，伊應將再審被告借名登記於伊名下之系爭土地應繼分移
    轉登記予再審被告，適用法規顯有錯誤，爰提起本件再審之
    訴，聲明求為判決：㈠原確定判決廢棄。㈡再審被告於第一審
    之訴駁回。
三、本件未經言詞辯論，再審被告未為任何聲明及陳述。
四、按再審之訴顯無再審理由者，得不經言詞辯論，以判決駁回
    之，民事訴訟法第502條第2項定有明文。次按確定判決適用
    法規顯有錯誤者，得以再審之訴對之聲明不服，民事訴訟法
    第496條第1項第1款固定有明文，該款所謂適用法規顯有錯
    誤，係指確定判決所適用之法規顯然不合於法律規定，或與
    司法院現尚有效及大法官會議之解釋，或最高法院現尚有效
    之判例顯有違反，或消極的不適用法規顯然影響裁判者而言
    ，並不包括判決理由矛盾、理由不備、取捨證據失當、調查
    證據欠周、漏未斟酌證據、認定事實錯誤及在學說上諸說併
    存致發生法律上見解歧異等情形在內（最高法院80年度台再
    字第64號、80年度台再字第20號、100年度台再字第33號判
    決要旨參照）。經查：
  ㈠再審原告主張再審被告經葉宏德收養後即終止對於簡連印之
    實體法與訴訟法之訴權請求云云，然原確定判決已於「事實
    及理由」欄第四項中敘明：「被上訴人【按即再審被告，下
    同】就簡連印之遺產有無繼承權：㈠按繼承，因被繼承人死
    亡而開始，此觀民法第1147條規定即明。被繼承人死亡時，
    其財產上之一切權利義務，即為繼承人所承受，此係基於法
    律之規定，毋須另為繼承之意思表示（最高法院80年度台上
    字第160號裁判意旨參照）。㈡兩造為簡啟獅之曾孫，簡啟獅
    生前僅育有一子簡阿地（即兩造之祖父），簡阿地育有2子
    即簡連印及簡清海等人之父親，則簡啟獅之遺產應由簡連印
    一房分得2分之１，餘由另一房即簡清海等人分得等情，此為
    兩造所不爭執。而簡連印於54年1月25日死亡，兩造之母簡
    徐阿足與葉宏德結婚，被上訴人於同年11月19日經葉宏德收
    養為養子等情，有戶籍謄本戶卷可佐【見原審108年度訴字
    第437號卷（下稱原審卷）第31、33頁】，依前開說明，被
    上訴人在簡連印於54年1月25日死亡時，即已取得簡連印遺
    產之繼承權，其後雖經葉宏德收養，惟就其已取得之簡連印
    遺產之繼承權並不生何影響。上訴人【按即再審原告，下同
    】執前詞抗辯被上訴人就簡連印之遺產並無繼承權云云，尚
    非有據等。」，經核原確定判決依前開認定事實所適用法律
    ，認定再審被告就簡連印之遺產有繼承權，其後雖經葉宏德
    收養，但就其已取得之簡連印遺產之繼承權並不生任何影響
    ，並無違誤，再審原告主張原確定判決此部分認定適用法規
    顯有錯誤云云，不足採信。至再審原告所舉臺灣士林地方法
    院（下稱士林地院）108年度家聲抗字第15號裁定，係認養
    子繼承養父遺產後，聲請許可終止其等間之收養關係，顯然
    違背養父當初收養養子繼承遺產並欲延續香火之目的，有悖
    於養父生前意願，難謂合於人倫與公平，而裁定駁回養子所
    為許可終止收養關係之聲請；而本件再審被告係於生父簡連
    印死亡後，再經葉宏德收養，就再審被告於簡連印死亡時已
    取得之簡連印遺產之繼承權並不生何影響，核與上開士林地
    院裁定所依據事實不同，該裁定之法律見解於本件並無適用
    ，況該裁定並非法規、判例或解釋，依上說明，亦與適用法
    規顯有錯誤之再審事由不符，是再審原告此部分主張原確定
    判決適用法規顯有錯誤云云，亦無足採。
　㈡另再審原告主張簡連印之四子簡澤民係在簡連印死亡前即已
    死亡，但簡澤民之過房子簡佑勳應亦為簡連印之繼承人，再
    審被告就系爭土地應繼分至多為5分之1，而非4分之1云云，
    惟原確定判決事實及理由欄六已說明：「訴外人簡佑勳就簡
    連印之遺產有無繼承權：㈠按日據時期臺灣戶籍上所載之「
    過房子」係以傳宗繼嗣為主要目的，自有別於一般所稱之養
    子。因之，在台灣習慣上，恆有於被繼承人死亡後追立繼承
    人以為其過房子（即死後立嗣）之例，且於夫亡後無子嗣時
    ，雖由寡妻為其立嗣，但因當時女子無收養能力，究亦非由
    寡妻為自己立嗣（最高法院89年度台上字第335號裁判意旨
    參照）。㈡上訴人抗辯：訴外人簡澤民為簡連印之四子，訴
    外人簡佑勳則為簡澤民之過房子，經訴外人祭祀公業簡萬寧
    、祭祀公業簡阿天決議確認簡佑勳具有派下員資格，是簡澤
    民就簡連印之遺產有繼承權云云，並提出立過房書、原審法
    院102年度訴字第783號判決為憑，並聲請調閱前開卷宗，惟
    為被上訴人所否認。查前開立過房書固記載：『今立過房書
    字人陽甲○○妻徐碧芳緣有產子男兒名曰簡佑勳誠念胞弟簡君
    卉民因早年別古西歸尚未乙男半女來傳宗接代，金木夫婦相
    量念兄弟手足之情有鑒及愿將佑勳拾份之參份付胞弟簡君卉
    有為造過房子，傳接宗支香煙奉祀…」等語（見原審卷第23
    頁），惟簡澤民為51年5月8日出生，同年6月21日死亡，有
    戶籍謄本在卷可憑（見本院卷第171頁），縱使簡澤民死亡
    後，上訴人及其妻徐碧芳確有同意追立簡佑勳為簡澤民過房
    子之事實，惟斯時以非日據時期，縱民間習慣上尚有基於傳
    香煙之目的而過房與他人為子者，惟在此所謂過房子，非法
    律上之養子，僅在死者之神位內註明而已（見臺灣民事習慣
    調查報告第162頁，法務部93年5月編印），至祭祀公業簡萬
    寧、祭祀公業簡阿天101年4月6日派下員大會固決議：『全體
    派下員全數通過，經紅布條內容確認及戶籍謄本（除戶謄本
    ）確認繼承人簡佑勳（過房子）具有派下員資格，並依照公
    所法令程序辦理，派下員權利及義務追溯及保障』等語，此
    經本院調閱前開卷宗核閱無訛（見原審法院102年度訴字第7
    83號卷一第24、26頁），惟祭祀公業係以祭祀祖先為目的而
    設立之財產，其派下權得經由規約之制定而取得，與民法繼
    承權之取得乃基於法律規定不同，是祭祀公業簡萬寧、祭祀
    公業簡阿天之派下員大會決議確認簡佑勳具有派下員資格，
    與簡佑勳是否取得簡連印遺產之繼承權乙節核屬二事，依此
    尚難認簡佑勳就簡連印之遺產有繼承權存在。上訴人前開抗
    辯，亦非可取。」，乃原確定判決取捨證據後依職權認定之
    事實，與適用法規顯有錯誤有間，再審原告執此指摘原確定
    判決適用法規顯有錯誤云云，亦無可採。
五、綜上所述，再審原告依民事訴訟法第496條第1項第1款之規
    定，主張原確定判決適用法規顯有錯誤，提起本件再審之訴
    ，顯無再審理由，爰不經言詞辯論，逕以判決駁回之。
六、據上論結，本件再審之訴顯無再審理由，依民事訴訟法第50
    2條第2項、第78條，判決如主文。
中　　華　　民　　國　　109 　年　　1 　　月　　22　　日
                  民事第十九庭
                      審判長法  官  魏麗娟
                            法  官  游悅晨
                            法  官  陳慧萍
正本係照原本作成。
不得上訴。
中　　華　　民　　國　　109 　年　　1 　　月　　22　　日
  　　　　　　　　　　　　　書記官  任正人